【裁判字號】    99,訴,2526
【裁判日期】    990817
【裁判案由】    侵權行為損害賠償
【裁判全文】
臺灣臺北地方法院民事判決              99年度訴字第2526號
原      告  郭慧雯
訴訟代理人  林玉璇
被      告  林弘勳
            賴霈臻
共      同
訴訟代理人  吳啟豪律師
            吳啟玄律師
上列當事人間請求侵權行為損害賠償事件，經本院刑事庭移送前
來（98年度簡附民字第145號），本院於民國99年7月27日言詞辯
論終結，判決如下：
    主  文
被告應連帶給付原告新臺幣陸拾萬元，及自民國九十九年一月一
日起至清償日止，按年息百分之五計算之利息。
原告其餘之訴駁回。
訴訟費用由被告連帶負擔四分之一，餘由原告負擔。
    事實及理由
一、原告起訴主張：
  (一)原告與被告林弘勳為夫妻關係，被告賴霈臻明知被告林弘勳
    為有配偶之人，竟自民國96年間起，與被告林弘勳基於通姦
    及相姦之犯意，於被告賴霈臻位於臺北市士林區○○○路○
    段292號3樓之住處發生性行為，被告賴霈臻並於98年5月10
    日產下1名女嬰。被告林弘勳於98年5月7日以門號0000000**
    *號電話號碼，傳送分手簡訊至原告持有門號0000000***號
    之行動電話，經原告當面詢問被告林弘勳，始知上情。被告
    2人之行為已侵害原告基於婚姻關係所享有之夫妻身分法益
    及婚姻共同圓滿生活之利益而情節重大，致原告精神上感受
    痛苦而受有非財產上之損害，且被告林弘勳現與被告賴霈臻
    母女雙宿雙飛、公然繼續通姦，爰依民法第184條第1項前段
    、第185條第1項提起本件訴訟。
  (二)對被告之抗辯以：
    1.雖被告林弘勳及賴霈臻以渠等失業、無收入及積欠銀行卡
      債等理由辯稱無法負擔原告請求之損害賠償金額云云，然
      被告林弘勳雖係高職學歷，然因其頗具水電裝修工程專業
      知識，於未公開其與被告賴霈臻通姦關係前，其每月收入
      即在新臺幣（下同）80,000元以上，此尚不包括其偶爾提
      供水電裝修工程業界技術支援所收取之各項費用，且被告
      林弘勳在其宣稱無業之98年6月仍有承接工程，是自其專
      業技術觀之，實無失業之可能；況被告林弘勳仍具備繳納
      銀行貸款、信用卡費用、開車等每月所需基本開銷及各項
      生活費之資力，並有餘力繳納保險費、承購基金，甚至能
      繳付其與賴霈臻所生小孩之扶養生活費用，再參以被告賴
      霈臻表示其於臺北市士林區○○○路○段之租屋費用及生
      活費用均係由被告林弘勳提供等情，被告林弘勳每月之花
      費至少為100,000元，亦證被告林弘勳隱匿其收入來源以
      規避其應負之法律責任。詎被告林弘勳於調解庭表示願以
      450,000元作為調解金，原告實無法接受。甚者，被告林
      弘勳持有房屋之實質借款遠低於抵押設定之最高限額2,40
      0,000元，而其所持有17.27坪之不動產市價應逾10,000,0
      00元，故房屋至少還有8,000,000元之殘值，是被告林弘
      勳應有足夠資力賠償原告所受之損害。
    2.告賴霈臻雖亦辯稱其失業且無資產，財力狀況窘迫云云，
      倘其真無工作收入，豈有能力繳付其在天母租屋之租金、
      扶養私生女所需之費用、其個人生活費及卡債，縱上開費
      用皆由被告林弘勳代為支付，亦證渠等迄今仍暗通款曲，
      若未能命渠等依原告聲明給付損害賠償，實難符事理之平
      等語。
    3.被告林弘勳稱原告未經其同意即擅自偽造被告林弘勳之簽
      名，並盜刷林弘勳之信用卡消費26,258元，致被告林弘勳
      就此金額負擔高額利息，其就此部分主張抵銷云云。惟原
      告與被告林弘勳現仍為夫妻關係，自以前都是由原告使用
      林弘勳的信用卡買生活用品，也幫忙付卡費，為何未變成
      偽造文書呢？
  (三)並聲明：被告應連帶給付原告2,400,000元，並自起訴狀繕
    本送達翌日起至清償日止，按年息5%計算之利息。
二、被告答辯以：
  (一)被告林弘勳現與其父母同住，係肇因於原告得知被告林弘勳
    之婚外情後，破壞原來被告林弘勳與原告同居之住所，又割
    破被告林弘勳之襯衫、床單、沙發，並在被告林弘勳床單上
    潑灑機油，致被告林弘勳不敢與原告同居，是原告指稱被告
    林弘勳與被告賴霈臻母女雙宿雙飛、公然繼續通姦，並非屬
    實。又原告割破林弘勳之襯衫、床單、沙發之行為，經原告
    等之訴訟代理人告知可能觸犯刑法第354條之毀損罪後，原
    告曾親至被告林弘勳目前居所了解相關法律責任，被告林弘
    勳亦主動向原告表示和解之意。嗣原告等在被告林弘勳父母
    陪同下，親至高雄向原告父母及家人道歉，原告母親表示已
    感受到被告林弘勳之誠意。
  (二)原告請求精神慰撫金之數額，應參酌雙方之身分、地位、
    經濟能力，然被告林弘勳係高職畢業（協和工商），被告賴
    霈臻亦僅係高中畢業（淡江中學），被告等均已失業1年餘
    ，且迄99年3月止，被告林弘勳尚積欠台北富邦銀行卡債74,
    464元、花旗信用卡110,386元，花旗現金回饋白金卡105,26
    9元，合計290,119元，被告林弘勳每月均僅能償還最低應繳
    金額等情以觀，原告要求被告等連帶給付2,400,000元，實
    令被告無力負擔。而原告屢以電洽或傳送簡訊之方式，將被
    告林弘勳婚外情乙事告知其友人或合作廠商，致友人及合作
    廠商為免徒生困擾，均不提供工作機會予被告林弘勳或暫停
    與原告合作。至原告所提橙果玻璃有限公司報價單，係原告
    自被告林弘勳抽屜中擅自取走，而該報價單僅係被告林弘勳
    幫朋友審視報價單合理與否，並未收取任何費用，況該報價
    單總價僅34,293元，縱原告有收取費用，金額亦有限，是被
    告林弘勳確已近兩年無任何收入，全仰賴信用卡借款或向父
    母借款支應生活費用，是原告提出薪資資料、所得核定通知
    書及報價單主張被告林弘勳財力甚佳云云，洵不足採。
  (三)又被告林弘勳將婚外情之事實告知原告後，原告未經被告林
    弘勳同意即擅自偽造被告林弘勳之簽名，並盜刷林弘勳之信
    用卡消費26,258元，致被告林弘勳就此金額負擔高額利息，
    被告林弘勳就此部分主張抵銷。另被告賴霈臻原在咖啡廳工
    作之月薪即有30,000餘元，但工時較短、休假較多，故原告
    實未給付予被告賴霈臻高於行情之薪資待遇。
  (四)此外，原告等目前各自住父母家中，水、電、瓦斯、吃飯等
    費用，父母均未要求原告等負擔，原告等每月之花費約花2
    、3000元，而林弘勳之中國人壽及富邦人壽均已贖回，以贖
    回款項繳納保費，天母套房亦早已退租，故被告林弘勳每月
    開銷約僅13,000元，被告賴霈臻每月開銷約僅8,500元，目
    前均係仰賴信用卡借款或向父母借款因應。況以被告等捉襟
    見肘之經濟狀況，於各自繳納刑事罰金150,000元及120,000
    元罰金後，更是雪上加霜，被告林弘勳之律師費用，亦向父
    母借貸而來。雖原告之主張有諸多不實之處，惟原告等就自
    身行為對原告感到抱歉，僅因被告等經濟拮据，爰請本院從
    輕酌定賠償金額等語，資為抗辯。
  (五)並聲明：原告之訴駁回。
三、兩造不爭執之事實：
  (一)被告林弘勳為原告之配偶，二人目前仍有婚姻關係。
  (二)被告林弘勳與被告賴霈臻自96年間起，於被告賴霈臻位於臺
    北市士林區○○○路○段292號3樓之住處發生性行為，被告
    賴霈臻嗣於98年5月10日產下1名女嬰。被告2人所為之通姦
    、相姦犯行，業經本院於98年12月31日以98年度簡字第4737
    號刑事判決各判處有期徒刑5月、4月確定。
  復有兩造戶籍謄本、本院98年度簡字第4737號刑事判決本在卷
  可稽（見本院卷第17至18頁、第4、5頁），堪認屬實。
四、得心證之理由
  (一)按民法第184條第1項前段規定，以權利之侵害為侵權行為要
    件之一，故有謂非侵害既存法律體系所明認之權利，不構成
    侵權行為。惟同條後段規定，故意以背於善良風俗之方法加
    害於他人者，亦同。則侵權行為係指違法以及不當加損害於
    他人之行為而言，至於侵害係何權利，要非所問。而所謂違
    法以及不當，不僅限於侵害法律明定之權利，即違反保護個
    人法益之法規，或廣泛悖反規律社會生活之根本原理的公序
    良俗者，亦同。又婚姻係以夫妻之共同生活為其目的，配偶
    應互相協力保持其共同生活之圓滿、安全及幸福，而夫妻互
    守誠實，係為確保其共同生活之圓滿安全及幸福之必要條件
    ，故應解為配偶因婚姻契約而互負誠實之義務，配偶之一方
    行為不誠實，破壞共同生活之圓滿、安全及幸福者，即為違
    反因婚姻契約之義務而侵害他方之權利。最高法院55年台上
    字第2053號判例要旨可資參照。顯見最高法院係以公序良俗
    之價值判斷作為通姦應負賠償責任論理之基礎，亦即該「權
    利」之意涵包括法律體系所明認之權利以外為公序良俗所保
    護之利益。職是，婚姻關係存續中所為之通（相）姦行為，
    乃係違反公序良俗而干擾或妨害配偶應互相協力保持共同生
    活之圓滿安全及幸福之身分法益者，為通姦之配偶及與之相
    姦之第三人自應負損害賠償之責。
  (二)又人格權受侵害時，得請求法院除去其侵害；有受侵害之虞
    時，得請求防止之。前項情形，以法律有特別規定者為限，
    得請求損害賠償或慰撫金。民法第18條定有明文。另按因故
    意或過失，不法侵害他人之權利者，負損害賠償責任；數人
    共同不法侵害他人之權利者，連帶負損害賠償責任；不法侵
    害他人之身體、健康、名譽、自由、信用、隱私、貞操，或
    不法侵害其他人格法益而情節重大者，被害人雖非財產上之
    損害，亦得請求賠償相當之金額。其名譽被侵害者，並得請
    求回復名譽之適當處分。前項請求權，不得讓與或繼承。但
    以金額賠償之請求權已依契約承諾，或已起訴者，不在此限
    。前二項規定，於不法侵害他人基於父、母、子、女或配偶
    關係之身分法益而情節重大者，準用之。」民法第184條第1
    項前段、第185條第1項前段、第195條第1項前段、第3項亦
    有明定。參諸民法第195條之修正立法理由在於：「第1項係
    為配合第18條而設，原條文採列舉主義，惟人格權為抽象法
    律概念，不宜限制過嚴，否則受害者將無法獲得非財產上之
    損害賠償，爰擴張其範圍，及於信用、隱私、貞操等之侵害
    ，並增訂『不法侵害其他人格法益而情節重大』等文字，俾
    免掛漏並杜浮濫。對於身分法益被侵害，付之闕如，有欠周
    延，宜予增訂。鑑於父母或配偶與本人之關係最為親密，基
    於此種親密關係所生之身分法益被侵害時，其所受精神上之
    痛苦最深，爰增訂第三項準用規定。」，是本件被告林弘勳
    與原告婚姻關係存續中與被告賴霈臻通姦之行為，自係不法
    侵害原告基於婚姻關係而享有之身分法益，且夫妻之親密關
    係遭此侵害，足令原告精神上痛苦，自屬情節重大，則原告
    自得請求被告賠償相當金額之非財產上損害。被告二人為共
    同侵權行為人，亦應連帶負賠償責任。
  (三)又按不法侵害他人之人格權，被害人受有非財產上損害，請
    求加害人賠償相當金額之慰撫金時，法院對於慰撫金之量定
    ，應斟酌實際加害情形、所造成之影響、被害人痛苦之程度
    、兩造之身分地位經濟情形及其他各種狀況，以核定相當之
    數額，最高法院47年台上字第1221號、51年台上字第223號
    判例要旨足參。被告2人之通相姦行為既造成原告與被告林
    弘勳之婚姻破裂，原告身心受創而出現環境適應障礙伴有混
    合性情緒特徵、其他非器質性睡眠特殊障礙，並繼續就醫追
    蹤治療，有原告所提出之診斷證明書及掛號單為證（見98年
    度簡附民字第145號卷第3-1頁、本院卷第122頁），原告所
    受之精神上傷害及痛苦自屬重大。而查原告於96年間任職於
    豆寶寶咖啡，96年度薪資所得為70,761元，97年任職於豆寶
    寶咖啡、阿魏貿易有限公司，97年度薪資所得為403,317 元
    ，98年任職於阿魏貿易有限公司，98年度薪資所得為589,65
    7元，被告林弘勳係高職畢業，目前有房屋一間、土地10筆
    、汽車1部，96年、97年度薪資所得分別為627,403元、1,00
    6,35 2元，被告賴霈臻為高中畢業，97年度薪資所得為100,
    500元，有兩造之稅務電子閘門財產所得調件明細表（見本
    院卷第83至103頁）附卷可稽。雖被告均辯稱渠目前無業，
    惟其2人均係高中職畢業，具有相當之智識及謀生能力，又
    被告林弘勳所有之房屋土地雖設定最高限額抵押權2,400,00
    0元予華南商業銀行，惟該房屋土地係坐落於臺北市大安區
    ，屬台北市精華區，不動產殘值自非如被告林弘勳所辯所剩
    無幾。本院斟酌兩造之身分、地位、經濟能力與原告所受之
    精神上痛苦，認原告請求被告賠償600,000元慰撫金，應屬
    公允，逾此部分，顯屬過高，不應准許。
五、至被告林弘勳主張原告未經被告林弘勳同意即擅自偽造被告
    林弘勳之簽名，並盜刷林弘勳之信用卡消費26,258元，致被
    告林弘勳就此金額負擔高額利息，被告林弘勳就此部分主張
    抵銷云云，惟此為原告所否認，且原告與被告林弘勳迄今仍
    為夫妻，被告林弘勳就原告主張被告林弘勳先前即同意其使
    用林弘勳名義之信用卡消費一節並未否認，被告林弘勳復未
    舉證證明其於何時向原告表示不得再使用其信用卡消費，則
    原告是否構成偽造文書等行為即非無疑，被告林弘勳主張抵
    銷即上屬無據，不應准許。
六、綜上所述，原告依侵權行為損害賠償之法律關係，請求被告
    連帶給付600,000元，及自刑事附帶民事訴訟起訴狀繕本送
    達翌日即99年1月1日起至清償日止，按年息百分之五計算之
    利息，為有理由，應予准許；其餘請求則無理由，應予駁回
    。
七、本件事證已臻明確，兩造其餘攻擊防禦方法，經審酌後，或
    與本件無涉，或與判決結果不生影響，毋庸一一論列，併此
    敘明。
據上論結，本件原告之訴一部有理由、一部無理由，依民事訴訟
法第79條、第85條第2項，判決如主文。
中    華    民    國    99    年    8     月    17    日
                  民事第一庭    法  官  林春鈴
以上正本係照原本作成。
如對本判決上訴，須於判決送達後20日內向本院提出上訴狀。如
委任律師提起上訴者，應一併繳納上訴審裁判費。
中    華    民    國    99    年    8     月    17    日
                                書記官  潘惠敏

司法院資訊處製作；財團法人民間司法改革基金會備份。
